臺灣高等法院刑事判決　　　　　　　　96年度上訴字第1797號
上　訴　人　臺灣臺北地方法院檢察署檢察官
被　　　告　甲○○
上列上訴人因被告偽造文書案件，不服臺灣臺北地方法院95年度
訴字第1576號，中華民國 96年3月30日第一審判決（起訴案號：
臺灣臺北地方法院檢察署95年度偵字第7952號），提起上訴，本
院判決如下：
    主  文
上訴駁回。
    理  由
一、檢察官起訴要旨：
  (一)起訴事實：
    被告甲○○為設在臺北市大安區市○○道○段142號1樓之「
    台園資訊股份有限公司」（下稱台園公司，已解散）總經理
    ，曾茂勳、張輝中則分別為台園公司之負責人、副總經理（
    曾、張二人經另案判決確定）。民國90年間，因台園公司經
    營不善發生財務危機，遂於同年11月24日召開第一次股東臨
    時會，並於同年12月8 日上午，再以「國內景氣低迷、公司
    經營維艱而為因應未來營運計畫」，在臺北市松山區○○○
    路1號地下1樓召開第二次股東臨時會。而依公司法第316第1
    項規定，公司解散之決議須股東會應有代表已發行股份總數
    四分之三以上股東之出席，以出席股東表決權過半數之同意
    ，被告、曾茂勳、張輝中三人明知該次臨時股東會並未對公
    司是否解散進行表決，竟為求免除繼續負擔相關責任，而基
    於共同之犯意聯絡，由曾茂勳、甲○○指示張輝中至經濟部
    商業司辦理解散登記業務。張輝中遂按指示，先委託某不知
    情之刻印工偽刻公司董事章光榮之印章後，再命不知情之公
    司職員虛構台園公司股東會議事錄，並在台園公司股東同意
    書上偽簽章光榮之名字，且蓋用前開印章於前開股東同意書
    、（股份）有限公司解散登記申請書上，復於同年12月26日
    ，持虛構之台園公司股東會議事錄、股東同意書、解散登記
    申請書至臺北市○○街15號經濟部商業司辦理公司解散登記
    而持以行使之，然經承辦機關以出席股東權僅630萬2002 股
    ，占已發行股權數1260萬股之50.02%，不符合前開公司法予
    以駁回後，其再行塗改前開虛構議事錄之股東股權數為 885
    萬2股（占發行股數之70.24%，起訴書誤載為88 萬5002股，
    經檢察官當庭更正）續行送件，使承辦機關據以於 91年1月
    17日完成台園公司解散登記，致生損害經濟部商業司對公司
    設立登記、解散管理之正確性及章光榮之利益。
  (二)起訴法條：
    刑法第28條、第216 條行使偽造變造或登載不實之文書、第
    210條偽造變造私文書、第214條使公務員登載不實罪嫌。
  (三)起訴證據：
    1.被告甲○○於偵查時坦承「台園公司」90年12月8 日舉行
      第二次臨時股東會，並未對「台園公司」是否解散之事項
      為表決。
    2.同案被告張輝中坦承未經股東會決議解散，即經曾茂勳、
      甲○○之指示，辦理公司解散登記。
    3.證人林長友、沈奕璋、廖義明、章光榮於偵查中指述「台
      園公司」於 90年12月8日舉辦第二次臨時股東會，並未對
      公司是否解散進行表決，即經曾茂勳、甲○○之指示，辦
      理公司解散登記，且章光榮並指述並未簽名及蓋印於股東
      同意書上。
    4.有經濟部商業司之「台園公司」解散登記卷宗（內含公司
      解散登記申請書、股東會議議事錄、股東同意書）、「台
      園公司」90年12月8 日股東會開會通知書、「台園公司」
      90年第二次股東臨時會議議事錄在卷可稽。
二、本院的判斷：
  (一)按犯罪事實應依證據認定之，無證據不得推定其犯罪事實，
    又不能證明被告犯罪者，應諭知無罪之判決，刑事訴訟法第
    154條、第301條第1 項分別定有明文。又事實之認定，應憑
    證據，如未能發現相當證據，或證據不足以證明，自不能以
    推測或擬制之方法，為裁判基礎（參照最高法院40年台上字
    第86號判例）。且認定犯罪事實所憑之證據，雖不以直接證
    據為限，間接證據亦包括在內，然而無論直接證據或間接證
    據，其為訴訟上之證明，須於通常一般之人均不致有所懷疑
    ，而得確信其為真實之程度者，始得據為有罪之認定，倘其
    證明尚未達到此一程度，而有合理之懷疑存在而無從使事實
    審法院得有罪之確信時，即應由法院為諭知被告無罪之判決
    （參照最高法院76年台上字第4986號判例）。
  (二)訊據被告甲○○堅詞否認有何公訴人所指犯行，辯稱：伊確
    實經曾茂勳告知並同意要解散台園公司，但辦理解散之方式
    與過程伊不知情也未參與，張輝中在台園公司辦理解散登記
    申請書、辦理解散登記之股東會議事錄、辦理解散登記之股
    東同意書上以伊名義簽名蓋章之行為，並未曾以電話徵詢伊
    意見，伊也沒有指示張輝中偽造章光榮印文、署押或如何辦
    理台園公司解散等語。
  (三)經查：
    1.證人即台園公司副總經理張輝中於原審審理時具結證稱：
      「（台園公司的解散事宜是否由你辦理？）是。」、「（
      為何由你辦理？）因為那時公司已經結束，曾茂勳陸續收
      到銀行、法院、黑道到他家給他的一些威脅，然後曾茂勳
      拿這些資料拜託我，因為這些人員一直給他施加壓力，所
      以要我去經濟部幫公司辦理結束的事宜。那些資料是曾茂
      勳授意台園公司的員工填寫好後，由我送到經濟部。」、
      「（你所謂資料是否為解散登記申請書、股東會議事錄、
      股東同意書？）是，沒有錯，是我送到經濟部。」、「（
      上開資料．．．，其上有『甲○○』的簽名蓋章，那些是
      怎麼來的？）這事情在曾茂勳授意要把公司解散時，是到
      臺北市○○路○段的辦公室，當面拜託我與被告趕快把公
      司解散的事情處理好，以免黑道、債主一直上門找曾麻煩
      。當時被告不置可否，所以曾茂勳就拜託我去處理。甲○
      ○的圖章、公司大小章、所有董事圖章都在台園公司小姐
      那裡，甲○○的名字是我到經濟部以後由我簽的，甲○○
      的印文是我把資料拿到台園公司蓋妥之後，再持交予經濟
      部。」、「（在調查站曾經證述曾茂勳、甲○○將個人印
      鑑及公司大小章都交由你辦理？）我只有提曾茂勳。」、
      「（委託不知情的刻印工刻印章光榮的章，有無經過章光
      榮的同意？）沒有經過章光榮的同意，但我不是偽刻章光
      榮的印章，但是章光榮的印章本來就在公司小姐那裡，不
      過蓋章確實沒有經過章光榮的同意，但印章是曾茂勳交給
      我的時候，就蓋好了。只是我到經濟部需要簽章光榮的名
      字，所以我就未經過他同意就簽了他的名字。」、「（就
      上開情節有無告知甲○○或以任何方式使甲○○知悉？）
      蓋用章光榮印章、簽名部分，甲○○不知道。」、「（你
      將申請解散登記的文件上出席股東股數擅自塗改為000000
      0 股的事情，有無告知甲○○或以任何方式使甲○○知悉
      ？）印象中我有告知甲○○要更改出席股數，解散才可以
      辦理。改完送件之後，我才告訴甲○○我將出席股數更改
      ，使之超過三分之二。」等語（見原審卷第44頁至第49頁
      ），可見證人張輝中之證詞，與被告所指述內容吻合，被
      告甲○○所辯非虛。
    2.雖證人張輝中另證稱：「（解散登記申請書、股東同意書
      上簽甲○○的名字，蓋甲○○的印文，有無經過甲○○的
      授權或同意？）另案開庭時，曾茂勳當庭承認確實有交辦
      我去處理台園公司解散事宜，而且當時甲○○都知道來龍
      去脈，也知道我們要辦什麼。」、「（甲○○為何對解散
      的事情知道後沒有表示反對的意思？）這要問甲○○。」
      、「（提示法務部調查局上開調查卷第23 頁反面，92年6
      月26日證人張輝中筆錄中證述：曾茂勳、甲○○將公司大
      小章交給你，表示他們對於本件公司解散登記事情都知情
      ，有何意見？）我是說曾茂勳在公司結束的時候，曾有交
      給我公司大小章，因為他不相信任何人。甲○○那時候跟
      我一起在信義路四段上班，所以那時候包括曾茂勳找我，
      希望我幫他辦事情，甲○○都知道這些事情，有時候甲○
      ○跟我一起，有時候曾茂勳單獨找我，但是因我們辦公室
      是在同一開放式的空間，曾與我的談話，被告應該聽得到
      。在90年10月公司結束時，有一些收發文件需要蓋公司的
      章，所以曾茂勳就把一些台園公司的章交給我。甲○○沒
      有任何印章交給我，但他對於公司解散登記事情全部知情
      。」、「（解散登記申請書、股東同意書上簽有甲○○的
      名字，你到底有無經過甲○○同意？）我認為甲○○是知
      情的。」、「（．．．，有關在案爭三份文件上相關人員
      的簽名蓋章都以電話徵詢過本人同意，是否屬實？）我印
      象中有打電話徵得甲○○的同意，才會簽甲○○的名字，
      再交由曾茂勳找公司小姐蓋甲○○、吳金名的章。但我認
      為甲○○知道我簽他名字及蓋章的事情。」、「（是否．
      ．．真的有以電話徵詢我【被告】的同意，而代簽我的名
      字？）我印象中有，但不能確定。」等語，然查證人張輝
      中該等證詞，至多只能證明被告事前知情、同意由張輝中
      於台園公司股東會議事錄、股東同意書、解散登記申請書
      三份文件上代簽被告姓名、用印，對於偽造章光榮印章、
      印文及虛構股權數之情事，要屬不能證明。且查依臺灣臺
      北地方法院93年訴字第1448號卷第59頁所附曾茂勳發給張
      輝中交代有關台園公司財產處理方式之信件，載明：「以
      上細節請不要讓甲○○知悉，以免他幸災樂禍」等語，更
      足以認定曾茂勳與被告信任關係淺薄，難認曾茂勳願意將
      渠計劃中之不法行為告知被告。被告辯稱僅知悉並同意台
      園公司因經營不善而要辦理解散登記，之後相關辦理方式
      ，以及在本案台園公司股東會議事錄、股東同意書、解散
      登記申請書三份文件上偽造章光榮、被告印文署押、以及
      塗改出席股東股數等節，事前均不知情等語，衡情尚非子
      虛。又縱使被告甲○○事後輾轉、陸續得知張輝中、曾茂
      勳不法行為而消極未聲張，因張、曾二人犯行已經完成，
      被告對之並無任何犯意聯絡或行為分擔，顯無成立共同正
      犯之餘地。復查被告也無利用張、曾二人所完成之犯罪狀
      態而遂行其他犯行，自無承繼共同正犯之情形。是以，被
      告所辯足以採信。
三、原判決應予維持之理由：
    綜上所述，本件檢察官所舉事證無法積極證明被告犯罪，依
    據職權調查的結果，也沒有其他不利於被告的事證。原審認
    不能證明被告犯罪，諭知被告無罪之判決，並無不當。公訴
    人上訴意旨略以：本件被告甲○○為台園公司總經理，負責
    公司之業務工作，業據證人張輝中證述綦詳，復經被告甲○
    ○自承在卷，足見其在台園公司之重要性及地位，顯不亞於
    曾茂勳、張輝中。又台園公司未經股東會決議即辦理解散登
    記一事，業據證人張輝中於臺灣臺北地方法院93年度訴字第
    1448號審理中證述與被告甲○○於同案件審理中證述，互核
    相符。顯見被告甲○○確實知悉證人曾茂勳、張輝中要辦理
    公司解散一事。又據張輝中於臺灣臺北地方法院93年度訴字
    第1448號案件，94年1月11 日庭呈答辯狀內所附，曾茂勳傳
    真之台園公司90年度營業稅申報及結算、清算申報事項單上
    即係證人曾茂勳記載並指示被告甲○○、證人張輝中如何辦
    理公司結算、清算結束營業之申報，足認被告甲○○確有與
    曾茂勳、張輝中共同謀議，並由張輝中辦理台園公司解散登
    記之犯意聯絡及行為分擔，原審未詳加審酌，遽為被告甲○
    ○無罪之諭知，尚有未洽，請撤銷原判決，另為適當之判決
    云云。然查公訴人僅以被告甲○○身為台園公司總經理，負
    責公司業務經營，又依其職務之重要性，顯不可能不知台園
    公司要辦理公司解散乙節，認定被告知情犯罪，本院認縱使
    被告事後知情，惟因張、曾二人犯行已經完成，被告對之並
    無任何犯意聯絡或行為分擔，顯無成立共同正犯之餘地。其
    他查無積極證據足認被告甲○○係事先知情且與證人張輝中
    、曾茂勳有共犯刑法第216條、第210條、第214 條罪嫌之犯
    意聯絡或行為分擔。檢察官上訴意旨仍執陳詞指摘原審判決
    不當，其上訴為無理由，應予駁回。
四、據上論斷，應依刑事訴訟法第368條，判決如主文。
本案經檢察官陳明光到庭執行職務。
中　　華　　民　　國　　96　　年　　7 　　月　　19　　日
　　　　　　　　　刑事第七庭    審判長法　官  黃麗生
　　　　　　　　　　　　　　　　　    法　官  許宗和
　　　　　　　 　 　　　　　　　　　　法　官  許錦印
以上正本證明與原本無異。
如不服本判決，應於收受送達後十日內向本院提出上訴書狀，其
未敘述上訴之理由者並得於提起上訴後十日內向本院補提理由書
（均須按他造當事人之人數附繕本）。
                                      書記官  楊妙恩
中　　華　　民　　國　　96　　年　　7 　　月　　26　　日
